臺灣高等法院民事判決　　　　　　　　93年度上易字第1012號
上　訴　人　甲○○
訴訟代理人　林永勝律師
被上訴人　　玉山商業銀行股份有限公司
法定代理人　黃永仁
訴訟代理人　張毓庭
上列當事人間請求返還存款事件，上訴人對於中華民國93年9月1
3日臺灣臺北地方法院93年度訴字第1932號第一審判決提起上訴
，經本院於94年1月4日言詞辯論終結，判決如下：
    主  文
上訴駁回。
第二審訴訟費用由上訴人負擔。
    事實及理由
一、上訴人方面：
    聲明：(一)原判決廢棄。
          (二)被上訴人應給付上訴人新台幣（下同）110萬元及
            自收取日即民國（下同）86年5月8日起至清償日止
            ，按年息百分之5計算之利息（見本院卷第27頁）
            。
二、被上訴人方面：
    聲明：上訴駁回。
三、本件上訴人起訴主張：伊向被上訴人申請短期貸款，經被上
    訴人批覆准貸放2千萬元，約定為期三個月，伊乃簽立85年9
    月10日至85年12月10日之借據，惟被上訴人竟以85年9月7日
    為期一年，並非伊親自簽名之借據，自動由伊匯款專戶，取
    走86年5月8日伊匯款存入之1百10萬元。被上訴人上開行為
    顯然違背授信約定書第13條第1款之約定而無效，因該借據
    之簽名並非伊親簽，係由他人偽造，自不生應有之效力。然
    被上訴人依上開授信書第13條第2款之約定，主張僅憑伊印
    鑑即生效力，故得多次放款無須更改借據，並進而取走伊活
    期存款帳戶之匯款，而損害伊權利。依系爭授信約定書第13
    條第1款之約定，被上訴人換成一年借據，須經立約人即伊
    親自簽章對保後始生效力。被上訴人僅以其職員張傳宗於第
    13條第2款勾選，即生拘束伊之效力，亦與法未合；被上訴
    人更改借據，既不生舊債新償之效力，應負返還伊存款之責
    任等情，爰依消費寄託之法律關係（見本院卷第29頁），求
    為命被上訴人返還1百10萬元及自收取日即86年5月8日起至
    清償日止，按年息百分之5計算利息之判決。
    被上訴人則以：上訴人由其父劉秀雄陪同先後於85年9月7日
    、同年月9月10日至伊處辦理借款，為使借款得以循環動用
    ，避免一次動用整筆計息之便，曾先後簽立兩張借據，並將
    其中一張借據收回，且收回原因並非清償而係作廢。上訴人
    簽立予伊之授信約定書上第13條第2款之勾選，係由本行前
    職員張傳宗先徵詢上訴人之同意代為勾選，再交上訴人簽署
    該紙授信約定書。上訴人該筆1百10萬元之匯款，本係為清
    償積欠伊債務，而匯入伊之匯款專戶，而與一般人間金錢往
    來匯款不同等語，資為抗辯。
四、本件經依民事訴訟法第463條準用同法第270條之1第1項第3
    款規定，整理並協議簡化爭點及不爭執點後，兩造同意就本
    院94年1月4日言詞辯論期日，兩造協議簡化之爭點為主張及
    辯論（見本院卷第30頁）。經查85年9月10日之借據係上訴
    人親自所簽名，85年9月7日之借據，雖非上訴人親自簽名，
    但係蓋用上訴人印章之事實，為兩造所不爭執（見本院卷第
    30頁、第2頁背面），並有85年9月10日之借據及85年9月7日
    之借據（見原審卷第14、15頁）可證，固堪信為真實。
五、茲僅就兩造協議簡化後之爭執點，分述如左：
    (一)證人即承辦此貸款案之被上訴人銀行之職員張傳宗在臺灣
      台北地方法院（下稱台北地院）88年度自字第459號偽造
      文書等案件審理中結證稱：「（甲○○及劉氣量的對保）
      都是我對保的」、「本來是三個月的借據，一次要撥款二
      千萬元才可以，自訴人（指上訴人之父劉秀雄）覺得不妥
      ，才要改為一年的借據」、「一年的借據甲○○及劉氣量
      都在場，蓋章是甲○○及劉氣量拿出來蓋的」、「甲○○
      有說短期要出國，劉氣量說在當兵，我有徵詢他們的同意
      才（在甲○○及劉氣量的授信契約書十三條）打勾的，後
      再給甲○○及劉氣量蓋章」、「（85年9月10日的借據）
      是劉家兄弟自己蓋的，我不記得胡俊秀有拿印章來蓋」、
      「三個月的借據是自訴人換成一年的借據，才還給自訴人
      ，並不是自訴人清償才還的」、「我是八十五年九月七日
      對保的」（見台北地院88年度自字第459號卷(一)第151頁至
      152頁、原審卷第124頁背面、第125頁）；而證人即被上
      訴人銀行之授信襄理林茂寅亦在上開刑事案件審理中結證
      稱：「（88年6月22日狀附件二、三〔即玉山銀行貸款申
      請簡便答覆單〕）不是我寫的，但是我蓋章的」、「（該
      筆借款期間）批覆書有效期間都是一年，表示貸款額度可
      以在一年內借借還還，可以循環動用。當時因為三個月的
      借款利息比較便宜，所以才以三個月作為動用期間的約定
      。到期後若不還，可以在額度內借新還舊，抵充已經到期
      的借款」、「（本件自訴人借、還款情形為）前幾筆是借
      款人本人來，借了之後把錢撥到借款人指定的帳戶，好像
      是世華銀行」、「（89年9月18日狀附玉山銀行86年1月21
      日、85年9月10日、85年9月12日、85年10月14日之放款支
      出傳票）這是借新還舊的，批覆書有寫有效期間是一年。
      支出傳票的期間，是說每筆動用期間」（見上開刑事卷(三)
      第368、2 69頁、原審卷第125頁），核與同案被告胡俊秀
      於上開刑事案件審理中所供稱：「寫三個月借據時，甲○
      ○及劉氣量均到場，寫一年之借據時，他們也有到場，借
      據是我寫的，但印章是他們蓋的」相符（見原審卷第125
      頁背面）；再經參之被上訴人銀行授信實務手冊關於批覆
      部分規定授信批覆書有效期間以一年為原則（見原審卷第
      125頁背面）；又上訴人及劉氣量之授信申請批覆書均蓋
      有85年9月7日為核准日（見原審卷第53、55頁），是借款
      期間由三個月改為一年，尚為核准授信一年之有效期間範
      圍，並無須被上訴人更為批准，而一年期之借款起期為簽
      立授信契約之日即85年9月7日，應無不妥之處；又同案被
      告郭東隆亦在該刑事案件審理中供稱：自訴人所呈八十五
      年九月十日起至同年十二月十日之三個月期借據係伊等已
      將主管核章部分剪去返還予自訴人，並非當時借款之憑證
      （見原審卷第125頁背面），核與上訴人所提出之該等借
      據相符（見原審卷第14、15頁），應屬可取。
    (二)另依上開授信約定書第13條第2款之約定：「立約人與貴
      行（指被上訴人）往來之各個授信契據及書類，僅憑蓋用
      立約人在本約定書上所留印鑑即生效力」（見原審卷第17
      頁），則上開一年期之借據上雖無上訴人簽名，惟依上開
      證人所證述，上訴人本人於更換借據時均有在場，且該借
      據上仍留存有授信契約書上之印鑑，應認並無偽造之可言
      （見原審卷第121頁至第136頁）。是上訴人主張85年9月7
      日所簽訂之授信約定書係屬偽造云云，殊不足取。
    (三)上訴人雖另主張伊積欠被上訴人之2千萬元已還清，系爭1
      百10萬元伊匯入被上訴人指定之業務匯款專戶，係為支付
      轉帳予第三人，而非要還款云云。惟查上訴人匯入系爭款
      項時，尚欠被上訴人5百12萬元，扣除所匯入之1百10萬元
      後，即剩4百零2萬元，此4百零2萬元，上訴人以相同的方
      式從華南商業銀行城內辦事處匯入，於86年5月15日還清
      ，有上訴人之借款還款明細表可稽（見原審卷第104頁）
      ，經核與上訴人所提出之交易明細資料及放款收入傳票相
      符（見原審卷第18頁、第61頁至第68頁），足證系爭1百
      10萬元確係清償積欠被上訴人之款項。縱如上訴人所云被
      上訴人已將質押之股票返還伊，可證伊於匯入系爭1百10
      萬元時已還清款項，惟查上訴人匯入系爭1百10萬元款項
      時，尚欠被上訴人5百12萬元，扣除所匯入之1百10萬元後
      ，即剩4百零2萬元，此4百零2萬元，上訴人已於86年5月
      15日還清，上訴人既已還清向被上訴人所借貸之款項，被
      上訴人當然於上訴人還清借款後，將擔保品即質押之股票
      返還予上訴人，尚難以被上訴人返還上訴人質押之股票，
      據為有利於上訴人之認定。
    (四)再經參以上訴人亦自認伊於被上訴人銀行設有一般活存帳
      戶（見本院卷第28頁），果如上訴人所云系爭1百10萬元
      伊係為支付轉帳予第三人，而非供作還款，則上訴人匯入
      系爭款項時，自可直接匯入其所設之一般活存帳戶，何以
      不如此作為，竟將之匯入被上訴人指定之業務匯款專戶？
      而上訴人復始終不能舉證以實其說。是上訴人所為此部分
      之主張，亦不足取。上訴人就系爭1百10萬元之匯款，既
      係為清償積欠被上訴人之借款，而匯入被上訴人所指定之
      匯款專戶，則上訴人再請求被上訴人返還該筆匯款，即屬
      無據。
六、綜上所述，上訴人依據消費寄託之法律關係，請求被上訴人
    給付110萬元及自收取日即86年5月8日起至清償日止，按年
    息百分之5計算之利息（見本院卷第27頁），自屬不應准許
    。從而原審所為上訴人敗訴之判決，並無不合。上訴論旨仍
    執前詞指摘原判決不當，求予廢棄改判，為無理由。
七、至兩造其餘之攻擊或防禦方法及未經援用之證據，經本院斟
    酌後，認為均不足以影響本判決之結果，自無逐一詳予論駁
    之必要，併此敘明。
八、據上論結，本件上訴為無理由，依民事訴訟法第449條第1項
    、第78條，判決如主文。
中　　華　　民　　國　　94　　年　　1 　　月　　18　　日
                  民事第七庭審判長法　官  林鄉誠
　　　　　　　　　      　　　　　法　官  鄭威莉
              　　      　　　　　法　官  王聖惠
正本係照原本作成。
不得上訴。
中　　華　　民　　國　　94　　年　　1 　　月　　19　　日
　　　　　　　　　　　　　　　　　書記官  陳樂觀
